【裁判字號】    99,消債更,122
【裁判日期】    991130
【裁判案由】    聲請更生程序
【裁判全文】
臺灣高雄地方法院民事裁定           99年度消債更字第122號
聲  請  人
即  債務人  梁沛淳
上列當事人因消費者債務清理事件聲請，本院裁定如下：
    主  文
聲請駁回。
聲請費用由聲請人負擔。
    理  由
一、本件聲請意旨略以：聲請人即債務人（下稱聲請人）前曾於
    民國95年10月間依「中華民國銀行公會會員辦理消費金融案
    件無擔保債務協商機制」，提出債權人清冊，請求最大債權
    銀行即大眾商業銀行股份有限公司（下稱大眾銀行）共同協
    商債務清償方案，就聲請人當時積欠之無擔保債務新台幣（
    下同）1,289,202 元成立協商，約定聲請人應自95年11月起
    ，分80期，利率5%，每月10日繳納18,983元之方式償還。惟
    聲請人協商時任職田達工程有限公司（下稱田達公司）之臨
    時工，平均每月收入約18,000元左右，協商金額已然超出聲
    請人每月所得之全部，當時因債權人之員工不斷來電鼓吹，
    軟硬兼施，或謂未達協商將繼續疲勞催收，或謂倘不接受該
    優惠，將回復原來高利率云云，致使聲請人不得己被迫接受
    。然由於聲請人每月平均薪資收入約僅18,000元，每月不足
    額之部分及家庭生活開銷均由配偶協助支付，然聲請人於96
    年6 月時因開放性骨折入院治療，並於出院後休養5 個月，
    期間並無收入，每月協商款項及家中生活開銷以聲請人配偶
    之所得實難兼顧，兩相權衡下以維持生活為優生，實已無力
    繼續履行上開協商條件，致使繼續履行協商內容有重大困難
    ，不得已之下於97年1 月間毀諾，而此事由並非聲請人主觀
    上惡意不履行協議，實係客觀上確有不可歸責於聲請人之事
    由等語。為此，爰依法聲請准予裁定更生等語。
二、按「聲請更生或清算不合程式或不備其他要件者，法院應以
    裁定駁回之」、「債務人與金融機構協商成立者，不得聲請
    更生或清算。但因不可歸責於己之事由，致履行顯有重大困
    難者，不在此限」、「本條例施行前，債務人依金融主管機
    關協調成立之中華民國銀行公會會員辦理消費金融案件無擔
    保債務協商機制與金融機構成立之協商，準用前項之規定」
    ，消費者債務清理條例第8 條前段、第151 條第5 項、第6
    項分別定有明文。是債務清償方案成立後，應由債務人按其
    條件履行，如因事後發生情事變更，在清償期間收入或收益
    不如預期，致該方案履行困難甚或履行不能，因不可歸責於
    己，始能准許債務人聲請更生或清算，以避免債務人任意毀
    諾已成立之協商，濫用更生或清算之裁判上債務清理程序。
    從而，所謂「不可歸責於己之事由」，應係指客觀上債務人
    之支出增多，或收入、收益減少，非其成立協商時所能預期
    ，諸如物價上漲而成本增加、家屬患病等以致支出增加，或
    因病無法工作、僱佣之公司倒閉或裁員、失業、減薪等以致
    收入減少等情形，且因此造成債務人繼續履行協商條件有重
    大困難，始足當之。
三、經查：
(一)、截至99年1 月20日止，聲請人積欠金融機構債務1,556,923
    元，曾前於95年10月間與當時最大債權銀行即大眾銀行就當
    時所欠無擔保債務1,289,202 元達成分期還款協議，同意自
    95年11月起，分80期，利率5%，每月繳納18,983元方式償還
    ，聲請人並依約繳納至96年12月止，嗣後即未繼續繳納而於
    97年1 月間毀諾，有卷附債權人清冊、當事人綜合信用報告
    - 債務清理條例前置協商專用債權人清冊、協議書、無擔保
    債務還款計畫、繳款明細報表可憑（見本院卷第6 頁至第9
    頁、第128 頁至第131 頁、第140 頁至第143 頁），堪予認
    定。
(二)、聲請人雖陳稱95年10月協商當時每月收入僅有18,000元，惟
    聲請人於協商時所提出之收入證明切結書上記載當時每月收
    入為25, 000 元至30,000元不等，此有該收入證明切結書在
    卷可參（見本院卷第139 頁），顯與聲請人所陳不符。雖聲
    請人96年間於田達公司之申報所得僅為177,000 元，有聲請
    人96年度綜合所得稅各類所得資料清單在卷可參（見本院卷
    第14頁），然聲請人於田達公司之投保薪資為每月24,000元
    ，亦有卷附聲請人投保資料可參（見本院卷第83頁），可知
    聲請人之申報所得薪資應與實際領得薪資應有相當差距。又
    聲請人自95年11月起至96年12月止持續每月匯款至協商指定
    帳戶，且96年7 月3 日匯款金額高達38,000元，其餘每月匯
    款金額均為19,000元，有大眾銀行提供之繳款明細報表在卷
    可按（見本院卷第143 頁），聲請人每月所匯協商款項金額
    既均高於聲請人所陳薪資18,000元，益徵聲請人並未據實陳
    報自身實際收入狀況，輔以前揭所述事證，自堪認定聲請人
    有隱匿真實薪資收入之情。
(三)、另依聲請人陳稱每月繳納協商款項不足額之部分及家庭生活
    開銷均由配偶協助支付等語，可知聲請人與其配偶之收入係
    共同運用，除由配偶負擔大部分家庭生活開銷外，聲請人每
    月應繳協商款項亦有由配偶協助負擔部分之情形，參以聲請
    人所參與「中華民國銀行公會會員辦理消費金融案件無擔保
    債務協商機制」並無強制性質，聲請人於協商之時，在無其
    他特殊情事之情形下，本可衡量其個人收入及整體財務狀況
    決定是否接受協商條件，而聲請人陳稱債權人之員工不斷來
    電催促其接受協商條件，否則將繼依原來利率收取乙情，實
    係債權銀行催收債務之一般程序，難認債權銀行有對聲請人
    施加惡害通知之脅迫行為，自堪認定聲請人係在綜合評估自
    身還款能力後，方與大眾銀行達成每月還款18,983元之協商
    條件，從而，聲請人協商當時每月收入加計配偶收入後，應
    足供聲請人支應全家生活開銷及繳納協商款項，亦堪認定。
(四)、聲請人雖陳稱其於96年6 月間因骨折住院治療，出院後休養
    5 個月，期間並無工作收入，故不得已毀諾等語，固提出財
    團法人義大醫院診斷證明書為憑（見本院卷第132 頁）。然
    查，上揭義大醫院診斷證明書僅記載聲請人於96年6 月8 日
    因右大足趾開放性骨折急診入院，於同日接受開放性骨折復
    位及內固定手術，於同年月15日出院等情，並未記載聲請人
    出院後須休養達5 個月，且聲請人係右大足趾骨折，對於腳
    步行動之影響應屬短期，佐以聲請人係於97年1 月10日方自
    田達公司退保，有聲請人之勞保投保資料表在卷可參（見本
    院卷第83頁），據此等情尚難認聲請人陳稱因上開骨折傷勢
    出院後休養5 個月而未有工作收入乙事為真。再者，聲請人
    於96年6 月8 日骨折，然於96年7 月3 日尚匯款38,000元至
    協商指定帳戶，所匯款項達每月約定還款金額之2 倍以上，
    且嗣後每月仍持續匯款19,000元至97年12月7 日為止，據此
    實難認聲請人之全家經濟狀況有因其骨折而受重大影響之情
    ，已難認聲請人於97年1 月間毀諾有何客觀上不可歸責之情
    事。況且，聲請人於97年1 月10日自田達公司退保，於同日
    即轉以育勝工程有限公司（下稱育勝公司）為勞保投保單位
    ，且自97年1 月起即每月自育勝公司領有固定薪資，有卷附
    聲請人之勞保投保資料表、育勝公司提供之薪資表及聲請人
    提供之薪資單可考（見本院卷第132 頁、第150 頁反面、第
    161 頁），顯示聲請人並無因轉換公司而有收入空窗期，則
    聲請人於持續有固定薪資收入之97年1 月間突然毀諾，足徵
    聲請人毀諾實係可歸責於己甚明。
(五)、承上，本件依聲請人所陳，並無不可歸責之情事變更，且目
    前金融機構針對95年協商毀諾者，提供「個別協商一致性方
    案」機制，俾債務人依其現行收入狀況與金融機構再次協商
    ，最優惠可提供180 期零利率之還款方案，是聲請人本於還
    款誠意，亦可利用該機制與金融機構再次協商償債方案，以
    達儘速清償債務之目標，當非難事。準此，聲請人於97年1
    月間突然毀諾，尚乏不可歸責於己致履行顯有重大困難之情
    事，可堪認定。
四、綜上所述，本件聲請人前已與金融機構協商成立，既無法立
    證證明其確於與金融機構達成前揭協商後，有何不可歸責於
    己之事由，致依原協商條件履行顯有重大困難，其聲請更生
    自屬要件不備，且屬無從補正，依首揭條文之意旨，自應予
    以駁回。
五、依消費者債務清理條例第11條第1 項、第8 條前段、第15條
    ，民事訴訟法第78條，裁定如主文。
中    華    民    國    99    年    11    月    30    日
                  民事第六庭  法      官  林書慧
上為正本係照原本作成
如不服本裁定，應於裁定送達後10日內，以書狀向本院提出抗告
，並繳納抗告費新臺幣1千元
中    華    民    國    99    年    11    月    30    日
                              書  記  官  史華齡

司法院資訊處製作；財團法人民間司法改革基金會備份。
